臺灣彰化地方法院民事判決　94年度勞訴字第3號
原　　　告　甲○○
訴訟代理人　周仲鼎律師
複代 理 人　張庭禎律師
被　　　告　大葉重工業股份有限公司
法定代理人　乙○○
訴訟代理人　張益隆律師
複代 理 人　郭佳芬
上列當事人間請求給付工資等事件，本院於民國94年8月2日言詞
辯論終結，判決如下：
    主      文
被告應給付原告新台幣476,138元，及自民國94年2月10日起至清
償日止，按年息5%計算之利息。
原告其餘之訴駁回。
訴訟費用由被告負擔76%，餘由原告負擔。
本判決原告勝訴部分，得假執行，但被告如以新台幣476,138元
為原告預供擔保，得免為假執行。
原告其餘假執行之聲請駁回。
    事實及理由
一、原告主張：(一)原告自民國75年7月14日起受僱於被告，詎被
    告自89年起多次要求原告無薪休假，於90年1月時更要求原
    告無薪休假長達14日，並將原本原告負責之工作委由其他廠
    商承包，要求原告於同年2月16日起無限期無薪休假，原告
    拒絕並詢問何時復工，卻遭被告推託不給明確時期，甚至欲
    派原告至其他與原勞動契約不符之工作環境，直至90年8月
    28日召開勞資協調會時，原告始知被告係以無薪休假為藉口
    ，逃避給付資遣費，依勞動基準法第14條第5款、第6款規定
    ，原告得不經預告終止勞動契約，依法請求被告給付資遣費
    。原告於90年8月28日調解時，已當場要求被告給付無薪休
    假期間之工資及資遣費，而終止勞動契約。(二)原告自89年7
    月至同年12月止6個月期間之每月平均工資為新台幣（下同
    ）29,573元，被告應給付原告自90年2月16日至同年8月28日
    止，共6個月又13天之工資共190,254元，扣除被告給付之90
    年3、4月薪資8,043元、3,448元後，被告應再給付原告178,
    763元。又原告受僱於被告15年又1個月，依勞動基準法之規
    定，被告應給付15又12分之1個月工資之資遣費446,059元，
    爰依勞動契約及勞動基準法之規定，請求被告給付上開金額
    等語。並聲明：(一)被告應給付原告624,822元，及自起訴狀
    繕本送達翌日起至清償日止，按年息5%計算之利息。(二)願供
    擔保，請准宣告假執行。
二、被告則以：
　(一)被告之經營項目屬傳統型產業，因景氣不佳及傳統產業日趨
    沒落，以致虧損累累，為維繫公司之繼續經營，遂與員工合
    意改訂勞動契約之部分內容，以全體員工輪流採取「無薪輪
    流休假」及「更換工作項目」等方式，減少公司之虧損負擔
    並使員工能繼續工作，原告自87年1月即經常性自願無給公
    休（沒有出勤工作即沒有給薪，但仍有勞健保及領取公休日
    薪資、全勤獎金），90年間因原告所從事之處理研磨部分，
    機器費用要好幾百萬元，但1個月只能運作3、4天，勢必造
    成巨額虧損，故被告將部分生產線機器賣掉，委外代工，並
    非由其他員工取代原告之工作，此純係被告因受虧損而不得
    已之措施，絕非蓄意終止勞動契約藉此規避給付資遣費。原
    告於90年2月5日（半天）、15、19、26日，3月12、13、15
    、16、17、19、20、21、26日均有工作，該等月份均有多日
    無給公休，顯見原告係同意無薪休假之勞動契約。且在原告
    無給公休期間，被告有提供鑄造廠後處理工作，該工作與原
    告之前工作性質及地點，並無顯著差異為原告所能勝任，90
    年9月份亦有鑄造廠處理研磨工作可替代原告原來的工作，
    係原告願意無給公休而不去工作，則原告同意無薪休假，當
    不能請求無給公休期間之工資。
　(二)按勞動基準法第21條第1項固規定工資由勞雇雙方議定之，
    不得低於基本工資，然依同法施行細則第11條規定，所稱基
    本工資係指勞工在正常工作時間內所得之報酬。第12條規定
    採計件工資之勞工所得基本工資，以每日工作8小時之生產
    額或工作量換算之。則基本工資既係保障勞工按時工作所得
    之最低工資保障，當以勞工有付出工作，始有基本工資可言
    ，原告既未工作，當不能請求工資。再由行政院頒布勞工請
    假規則規定，因普通傷病假1年內未超過30日部分，工資尚
    僅折半發給，請事假期間不給工資，益可證兩造合意之無薪
    休假，係指非公休以外期間，勞方不提供勞務，資方不給付
    薪資，但仍為勞方支付勞健保及給付公休日薪資、全勤獎金
    ，則原告既無提供勞務，被告亦未有受領勞務遲延之情事，
    當無違反勞動契約，原告迄未證明其有提出勞務而遭被告拒
    絕受領，自不得請求工資。
  (三)原告雖主張其於90年8月28日已終止兩造之勞動契約，被告
    對原告主張89年7月至12月份之工資金額，固不爭執，然原
    告係按件計酬領薪，其90年元月工資為25,267元，因請假扣
    款實領15,592元；90年2月為17,876元，因請假扣款實領10,
    009元；90年3月份為18,703元，因請假扣款實領8,043元；9
    0年4月為18,070元，因請假扣款實領3,448元，被告並無積
    欠原告工資，原告亦未證明被告如何違反勞動契約或勞工法
    令。且原告於90年9月1日寄發存證信函予被告，其內容有「
    今貴公司（即被告）雖以書面通知本人（即原告）回廠工作
    ，惟在未合理解決（無給公休）期間之補償事宜，本人依法
    具有正當理由，得拒絕上班」、「貴公司倘欲藉故終止勞動
    契約，請依法發給勞工資遣費或退休準備金」等語，足見原
    告並未於協調時為終止勞動契約之意思表示。退而言之，縱
    認原告於協調時有為終止勞動契約之意思表示，然此係原告
    自願離職，而非雇主終止勞動契約，原告不得請求資遣費。
    另依勞動基準法第14條第2項規定，原告應自知悉其情形之
    日起30日內為之，則原告主張其於90年8月有終止契約之意
    思表示，距90年3月間，顯逾30日之除斥期間。
  (四)被告自75年7月14日起僱用原告，因原告自90年9月1日起，
    連續無故曠職，迄同年月5日仍未上班，經被告發函催請原
    告應於2日內上班，否則即終止雙方之勞動契約，原告仍執
    意不請假亦不願上班，被告已於90年9月13日以原告違反公
    司工作規則第16條第5項之規定而解僱原告，則原告既經被
    告依勞動基準法第12條第4、6款規定終止勞動契約，依該法
    第18條規定，原告自不得向被告請求資遣費等語置辯。並聲
    明：(一)原告之訴駁回。(二)如受不利判決，願供擔保請准宣告
    免為假執行。
三、兩造不爭執之事實：
　(一)原告自75年7月14日起受僱於被告，其於89年12月以前係從
    事處理研磨工作，被告於90年1月起將機器出售他人，並要
    求原告無薪休假，原告工作至90年3月26日，因被告未通知
    原告工作，經原告向彰化縣政府申請調處，經彰化縣勞資關
    係協進會於90年8月28日召開協調會，協調不成立。
  (二)原告曾以被告係為規避勞動基準法退休金及資遣費之發給，
    始要求原告無給公休，被告任意終止勞動契約，違反勞動基
    準法第78條規定等事實，對被告及其法定代理人提出告訴，
    業經台灣彰化地方法院檢察署91年度偵字第7581號、92年度
    偵字第554號案件不起訴處分。
四、得心證之理由：
  (一)查原告主張其自75年7月14日起受僱於被告，被告於90年1月
    間將其從事處理研磨工作之機器出售，要求原告無薪休假之
    事實，為被告所不爭執，應堪認為真實。惟原告主張被告應
    給付90年2月16日至90年8月28日間無薪休假期間工資，則為
    被告所否認，辯稱兩造已約定原告無給公休時，不上班即無
    工資，兩造有無薪休假之合意，原告於90年2月、3月有上班
    ，被告亦有提供替代性工作予原告，係原告願意無薪休假，
    其自不能請求被告給付無薪休假期間之工資云云。經查：
  1.原告主張被告於90年2月16日開始要求原告無薪休假，但遭
    原告拒絕，原告於90年3月僅上班3天之事實，固據其提出勞
    資協調會議紀錄1件為證，然依被告所提工作日報表記載，
    原告於90年2月16日以後，90年2月26日有上班，2月16、17
    、20、21日為無給公休；90年3月12-17、19-21、26日均有
    工作，3月14日為特別假，3月1、2、5、6-9、22、23、
    27-30 日為無給公休。原告對上開90年2月之工作日報表並
    不爭執，對90年3月之工作日報表，亦承認其中3月12-17、
    19-21、26日為其所寫（見本院94年8月2日言詞辯論筆錄）
    ，則原告自90年2月16日以後，於90年2月26日尚有上班，90
    年3月份上班日數亦有9天，原告上開主張與事實即有不符。
  2.又被告主張其自87年1月起即採無給公休制度，亦即沒上班
    即無工資之事實，有被告所提員工請假登記卡附在偵查卷可
    稽，原告於偵查中亦表示當時是因為沒有工作等語，此業經
    本院調取台灣彰化地方法院檢察署91年度偵字第7581號偵查
    卷查明（見該卷第12頁），其以原告於起訴狀所載「被告自
    89年起即有許多個月要求原告要無薪休假，於90年1月份更
    要求原告無薪休假長達14日，原告皆盡量配合公司政策，原
    告亦因此損失許多應領薪資」等語，則原告於90年1月間既
    同意配合被告之工作而無薪休假，而90年2月及3月之工作情
    形，與90年1月並無明顯差異，尚難認原告於當時已拒絕配
    合被告無薪休假，再依以證人張進材證述：90年4月1日以前
    ，被告公司員工還是照常出勤，4月1日以後才開始實施不上
    班就不付薪資等語（見本院94年4月12日言詞辯論筆錄），
    堪認兩造於90年3月以前應有配合被告之工作，由原告無薪
    休假之合意。
　3.惟原告自90年4月1日起即未至被告公司上班，亦無以無給公
    休請假之紀錄，為兩造所不爭執，被告雖辯稱係原告不願從
    事替代性工作，而自願無薪休假云云。然依被告所提90年4
    月、6月、7月、8月之出勤人員工作明細觀之，其上均未安
    排原告之工作事項，90年4月之工作明細表並已記載「因公
    司訂單減少，業務收編為控制經營成本，全體員工需確知共
    體時艱，所以部分人員暫時無給公休，待業務成長後，立即
    恢復上班」，而原告於90年4月1日起之所以未能工作，係因
    被告將機器出售，並將原告之工作外包，始致未能提供原告
    工作，此為被告所自認，並經證人張進材證述「．．．原告
    在89年下半年間擔任工作母機操作，是負責操作研磨機。但
    公司在90年1、2月，因不景氣，公司將舊機械賣掉，多少會
    影響到原告的工作，公司說有替代性的工作可以做，公司有
    公告，在90年4月1日公告。所謂無給休假本來的意思是為了
    方便休假，請假不扣薪，如是請無給休假不會影響到全勤，
    也不會扣年終金。機械賣掉後，工作不多，但有替代工作
    看員工是否要做，90年4月1日以前，公司員工還是照常出勤
    ，4月1日以後才開始實施不上班就不付薪資。．．．」等語
    甚明（見本院94年4月12日言詞辯論筆錄）。則被告自90 年
    4月1日實際上已取消原告之工作，此與兩造所合意「無給公
    休」之用意係屬臨時性配合公司調度，原告係從事原有工作
    ，並得領取工資之情形，顯然不同。依勞動基準法施行細則
    第7條規定，對此影響原告工作事項及工資計算事項，自應
    由勞資雙方自行商議決定之，則被告既未證明原告已同意自
    90年4月1日起均採無給公休方式停止工作，被告僅以其單方
    之公告，即謂原告已同意無薪休假云云，自無可取。至被告
    雖辯稱有替代性工作，係原告不願接受云云，然上開出勤人
    員工作明細表備註欄僅記載有「鑄造廠後處理研磨工作計件
    薪，願支援者可提報」、「未列入通知上班者，願意支援鑄
    造廠後處理研磨工作計作薪，可事先提出」，並非安排原告
    從事替代性工作，且依常情，倘如被告所辯尚有其他後續研
    磨工作，其自可將原告列入工作人員，當無以支援辦理方式
    處理之必要，則被告於90年4月1日以後即未安排原告工作，
    直到原告申請調解後，於90年9月始安排原告工作，其辯稱
    係原告拒絕工作云云，顯無可取。另被告辯稱係因機器費用
    不敷成本，始將原告之工作委外代工云云，然對於虧損及業
    務緊縮情形，被告本可依勞動基準法第11條第2款規定終止
    勞動契約，或與原告協議變更勞動契約內容，被告以此為由
    ，任意取消原告之工作，自無可取。
　(二)次查，原告主張被告自90年2月16日起未給付無薪休假期間
    工資之事實，為被告所不爭執，惟辯稱係原告同意以無薪休
    假，其既未提供勞務，不得請求工資云云。經查：
  1.原告於90年2月、3月雖有無給公休之情形，然此係為配合被
    告之工作情形，基於兩造之合意所致，業如前述甚詳，被告
    辯稱原告不得請求90年2月及3月無薪休假期間之工資等語，
    應為可取，是原告請求被告給付90年2月及3月無薪休假期間
    之工資，不應准許。
  2.又原告自90年4月1日起並未同意以無給公休方式停止工作，
    係被告不能提供工作，始未能提供勞務，亦如前述。按僱用
    人受領勞務遲延者，受僱人無補服勞務之義務，仍得請求報
    酬，民法第487條前段定有明文。本件原告於90年4月1日起
    係因可歸責被告之事由，始未能上班，此應屬被告受領勞務
    給付遲延，原告自無補服勞務之義務，仍得請求報酬。是原
    告請求被告依勞動契約給付90年4月1日至90年8月28日契約
    終止之日（詳如後述）之工資，應屬有據。
  3.又原告於90年間之薪資係以底薪加計件計算工資，按月給付
    之事實，有原告所提薪資明細表及被告所提員工薪資冊可稽
    ，並經證人張進材證稱：公司每個人都有基本薪，論件計酬
    的工作是報酬固定後扣基本薪部分，是績效獎金等語在卷（
    見本院94年4月12日言詞辯論筆錄），被告辯稱原告係按件
    計酬云云，尚無可取。本件原告與被告發生勞資爭議後，業
    於90年8月28日終止系爭勞動契約，兩造並未約定該期間之
    工資如何給付，原告自得依其原有工資請求被告給付，是原
    告主張依發生事由前6個月之平均工資計算被告應給付之工
    資，應屬可採。
  4.按平均工資乃謂計算事由發生之當日前6個月內所得工資總
    額除以該期間之總日數所得之金額，勞動基準法第2條第4款
    前段定有明文。查原告係自90年4月1日起未實際工作，參酌
    勞動基準法施行細則第2條第4款規定，雇主因不可抗力而不
    能繼續其事業致勞工未能工作者，其期間之工作日數應予扣
    除之規定，則本件原告於90年4月1日起未能工作，係被告不
    提供工作所致，對此可歸責被告之事由致未能工作之日數，
    亦應不列入平均工資日數之計算，故原告之6個月平均工資
    認定，應以89年10月1日至90年3月31日原告工作6個月期間
    所得之工資加以核算。依前揭薪資明細表及員工薪資冊記載
    ，原告於89年10月至90年3月之工資分別為26,465元、27,
    922 元、30,280元、25,267元、17,876元、18,703元，總額
    為146,513元，依上開規定，除以該期間之總日數182日，平
    均每日工資為805元（元以下四捨五入），每月平均工資為
    24,150元，故原告於90年4月1日至90年8月28之薪資共118,
    413元。惟被告已給付90年4月份之部分工資3,448元，有被
    告所提員工薪資冊可稽，且為兩造所不爭執，該部分金額應
    予扣除；另被告主張於原告未能工作期間，仍有繳納健保費
    及勞保費，業經被告公司協理張東仁於偵查中供述90年9月
    始中斷等語在卷（見台灣彰化地方法院檢察署91年度偵字第
    7581號卷第17頁），而依上開員工薪資冊記載，原告自90
    年4月起應繳之健保費、勞保費分別為306元及312元，自90
    年4月至8月應負擔之費用共3,090元，亦應予扣除，故原告
    得請求被告給付之工資為111,875元，逾此範圍，不應准許
    。
　(三)再查，原告主張其因被告於90年8月28日協調時，已當場向
　  被告表明終止勞動契約之事實，業據其提出會議紀錄1件為
    證，被告雖否認原告已依法終止勞動契約，辯稱原告並無終
    止勞動契約之事由，其協調時亦無終止勞動契約之意思表示
    ，縱有終止之事由，原告終止契約已逾30日除斥期間云云。
    經查：
  1.按雇主不依勞動契約給付工作報酬者，勞工得不經預告終止
    契約，勞動基準法第14條第1項第5款定有明文。本件被告如
    前所述，既未給付原告工資，則原告依上開規定，自得終止
    勞動契約。又原告於90年8月28日協調時，已向被告表明「
    於90年2月16日被告知無薪休假，至今只有3月份工作3天，
    其它皆為無薪休假，要求補償無薪休假期間之工資及資遣費
    」等語，有會議紀錄為憑。查原告僅為勞工階級，本難期其
    使用「終止契約」等法律用語表達其意思，而所謂「資遣費
    」，係勞工不再受僱後，雇主應給付之金額，則為一般勞工
    較能理解，則原告既已向被告表示給工資及資遣費，應有終
    止勞動契約之意思，原告主張其於90年8月28日已依上開規
    定終止勞動契約，應堪採信。至被告雖辯稱原告終止勞動契
    約已逾除斥期間云云，惟依勞動基準法第14條第1項第5款規
    定終止勞動契約，並無30日除斥期間之限制，是被告所辯，
    顯無可採。
　2.原告雖另主張其得依勞動基準法第14條第1項第6款規定終止
  勞動契約，然兩造之勞資爭議係發生於90年間，原告於調解時
  並未主張被告有何違反勞動契約或勞工法令之情形，其於94
  年3月15日言詞辯論期日始表示依上開規定終止勞動契約，顯
  已逾勞動基準法第14條第3項規定之30日除斥期間，是原告主
  張依勞動基準法第14條第1項第6款規定終止勞動契約，於法未
  合。
　3.被告雖辯稱原告於90年9月1日寄發存證信函予被告，表示「
    今貴公司（即被告）雖以書面通知本人（即原告）回廠工作
    ，唯在未合理解決（無給公休）期間之補償事宜，本人依法
    具有正當理由，得拒絕上班」、「貴公司倘欲藉故終止勞動
    契約，請依法發給勞工資遣費或退休準備金」等語，足見原
    告並未於協調時為終止勞動契約之意思表示云云，並提出存
    證信函一件為證，原告對該文書之真正固不爭執。惟原告於
    協調時既當場向被告為終止契約之意思表示，即生終止之效
    力，兩造之勞動契約於90年8月28日已經終止，縱原告事後
    對被告書面通知其回廠工作有所回覆，亦屬兩造是否重新訂
    立勞動契約與否之問題，不能因此認兩造之勞動契約並未終
    止。另兩造勞動契約已於90年8月28日終止，被告所辯其係
    因原告自90年9月1日起，連續無故曠職，而於90年9月13 日
    終止勞動契約云云，自無可取。
　(四)末按勞工依勞動基準法第14條規定終止契約者，得準用同法
    第17條規定請求給付資遣費。而依勞動基準法第17條規定，
    雇主應依勞工在同一雇主之事業單位繼續工作，每滿1年發
    給相當於1個月平均工資之資遣費。剩餘月數，或工作未滿1
    年者，以比例計給之。未滿1個月者以1個月計之標準給付資
    遣費。本件原告係依勞動基準法第14條第1項第5款規定終止
    兩造間之勞動契約，其依上開規定，請求被告給付資遣費，
    自屬有據。查原告自75年7月14日起受僱於被告，至90年8月
    28日兩造勞動契約終止之日，年資超過15年又1月，原告請
    求依15年1月計算年資，尚無不合，故原告之平均工資基數
    為15又1/12，依前述原告每月平均工資24,150元計算，原告
    得請求被告給付之資遣費為364,263元，逾此範圍，不應准
    許。
　(五)綜上所述，本件原告依勞動契約及勞動基準法規定，請求被
    告給付工資111,875元及資遣費364,263元共計476,138元，
    及自起訴狀繕本送達翌日即94年2月10日起至清償日止，按
    年息5%計算之法定遲延利息，為有理由，應予准許，逾此範
    圍，為無理由，應予駁回。
  (六)兩造分別陳明願供擔保，聲請宣告假執行及免為假執行，就
    原告勝訴部分，因本判決所命給付之金額未逾50萬元，爰依
    職權宣告假執行，並依被告之聲請，酌定相當擔保金額，准
    其供擔保免為假執行。至原告其餘假執行之聲請，因其訴之
    駁回即失所附麗，應併予駁回。
五、訴訟費用負擔之依據：民事訴訟法第79條。
中　　華　　民　　國　　94　　年　　8 　　月　　16　　日
                  民事第二庭    法　官　羅秀緞
以上正本係照原本作成。
如對判決上訴，應於判決送達後20日內向本院提出上訴狀。
                      　　　    書記官　楊年雄
中　　華　　民　　國　　94　　年　　8 　　月　　16　　日
